【裁判字號】    96,重訴,1124
【裁判日期】    970425
【裁判案由】    塗銷抵押權登記等
【裁判全文】
臺灣臺北地方法院民事判決            96年度重訴字第1124號
原      告  台中商業銀行股份有限公司
法定代理人  戊○○
訴訟代理人  乙○○
            己○○
被      告  丙○○
被      告  甲○○
上列一人
訴訟代理人  陳適庸律師
複代理人    丁○○      住同上.
上列當事人間請求塗銷抵押權登記等事件，本院於民國97年4月
8日言詞辯論終結，判決如下：
    主  文
原告之訴駁回。
訴訟費用由原告負擔。
    事實及理由
一、程序部分：
（一）按訴狀送達後，原告不得將原訴變更或追加他訴。但被告
      同意者，不在此限。本件原告起訴狀訴之聲明為：先位聲
      明：（1）就債務人丙○○與甲○○間如附表不動產移轉
      登記部分，依法聲請回復原狀。（2）請求債務人對於如
      附表不動產部分，無償移轉所有權之行為予以撤銷。（3
      ）請求確定債務人丙○○與甲○○對於如附表不動產部分
      ，抵押權所擔保之債權不存在。（4）就債務人間如附表
      不動產予以塗銷抵押權設定，依法聲請回復原狀。備位聲
      明：（1）請求債務人丙○○與甲○○對於如附表不動產
      部分，損害債權之買賣行為予以撤銷，（2）就債務人間
      如附表不動產移轉登記部分，依法聲請回復原狀，（3）
      就債務人間如附表之不動產予以塗銷抵押權登記，撤銷買
      賣行為時，同時聲請回復原狀。嗣於96年12月11日具狀變
      更補正訴之聲明為（1）請求依民法第244條第2項之規定
      ，撤銷甲○○與丙○○間於96年5月10日所為就台北市○
      ○區○○段5小段25地號及4007建號之買賣行為、不動產
      之移轉登記行為及就該不動產所為最高限額抵押權新台幣
      （下同）1100萬元之部分。（2）甲○○應就第一項撤銷
      之部分，將不動產移轉登記與丙○○，並塗銷抵押權登記
      。被告甲○○對於原告訴之聲明沒有意見，爰予准許。
（二）本件被告丙○○經合法通知，未於言詞辯論期日到場，核
      無民事訴訟法第386條所列各款情形，爰依原告之聲請，
      由其一造辯論而為判決。
二、原告起訴主張：
（一）訴外人太尹電化商品股份有限公司（下稱太尹公司）以被
      告丙○○、訴外人莊智仁為連帶保證人，向原告貸款共19
      ,999,918 元，嗣於民國96年5月停止營業，尚欠19,999,
      918元未清償，就此原告已起訴並獲勝訴判決（鈞院96年
      度重訴字第870號）。被告丙○○旋於96年5月間將系爭台
      北市○○區○○段五小段25地號及4007建號房地（下稱系
      爭房地）出賣予被告甲○○，並移轉所有權登記及就系爭
      房地設定最高限額抵押權1,100萬元予被告甲○○。而據
      被告甲○○所稱，被告甲○○支付被告丙○○價金之方式
      ，為被告甲○○先給付新台幣（下同）700萬元支票，另
      由被告甲○○與訴外人李美賢合資400萬元以支票給付。
      被告甲○○另外承受被告丙○○於第一商業銀行大稻埕分
      行貸款餘額達1,042萬元之債務，然銀行債務承擔需變更
      實際債務人，並同時申請謄本變更，況此買賣契約及承擔
      債務行為，應由三方包括銀行方一同簽立契約並同步進行
      ，始為合理。而就被告所提供之契約內容，僅見雙方急於
      過戶，並設定第二順位抵押權，雖其辯稱乃為保全所付之
      金額，然實際上就另外承受1,042萬元之過程及文書隻字
      未提。況土地謄本上之債務人仍為被告丙○○，與常情不
      合，種種疑點，顯為脫產。
（二）被告甲○○與被告丙○○為一部價金現金支應之方式，明
      顯係為規避丙○○對第三人之債務，此部份應構成民法第
      244條第2項之撤銷事由，而48年台上字第338號判例提及
      債權人對於債務人所為之有償行為，如欲聲請法院予以撤
      銷，必先證明自己之權利係因該項行為致受損害而後始可
      ，否則無撤銷權行使之可言，而甲○○以現金支付丙○○
      之方式確係造成本行損害之因，故本行自得訴請撤銷該買
      賣行為與物權行為。
（三）被告關於不動產之移轉登記行為及就該不動產所設定最高
      限額抵押權1100萬元之部分既應撤銷，則其以為之抵押權
      亦應撤銷，為保全原告之債權，代位請求甲○○將不動產
      移轉登記予丙○○，並塗銷抵押權之登記。
（四）並聲明：1.請求依民法244條第2項之規定，撤銷被告甲○
      ○與被告丙○○間於96年5月10日所為就台北市○○區○
      ○段五小段25地號及4007建號（下稱系爭不動產）之買賣
      行為、不動產之移轉登記行為及就該不動產所為最高限額
      抵押權1,100萬元之部分。2.甲○○應就第一項撤銷之部
      分，將不動產移轉登記於被告丙○○，並塗銷抵押權之登
      記。
三、被告丙○○未於言詞辯論期日到場，亦未提出書狀作何聲明
    或陳述。
四、被告甲○○則以：
（一）被告甲○○確向被告丙○○買受系爭房地，買賣價金為2,
      142萬元，付款方式為給付被告丙○○1,100萬元及承受被
      告丙○○以系爭房地向第一商業銀行大稻埕分行貸款之債
      務，有土地房屋買賣契約書為證。被告甲○○分別支付丙
      ○○700萬元、400萬元，有匯款委託書、台灣銀行支票可
      稽。「匯款700萬元」部份係由被告甲○○設於台北銀行
      （現改名為台北富邦銀行）復興分行之帳戶匯出；「台灣
      銀行支票400萬元」部分係分別由被告甲○○設於華南商
      業銀行民生分行帳戶中提領140萬元，由訴外人李美賢設
      於世華聯合商業銀行（現改名為國泰世華銀行）帳戶提領
      260萬元，共計400萬元購買；另被告丙○○以系爭房地向
      第一商業銀行大稻埕分行貸款之債務約1,042萬元，由被
      告甲○○向第一商業銀行大稻埕分行清償，亦有匯款單2
      紙可憑，是原告起訴主張系爭房地交易為無償行為，實屬
      無稽。又被告甲○○向丙○○購買系爭房地在所有權移轉
      登記完成前即已給付被告丙○○1,100萬元，要求在所有
      權移轉登記完成前設定抵押權登記以保障權利，乃人情之
      常，原告請求撤銷系爭房地買賣行為實無理由。
（二）最高法院55年台上字第2839號判例略謂「債務已屆清償期
      ，債務人就既存債務為清償者，固生減少積極財產之結果
      ，但同時亦減少其消極財產，於債務人之資力並無影響，
      不得指為民法第244條第1項或第2項之詐害行為。…。」
      被告丙○○移轉登記系爭房地予被告甲○○，被告甲○○
      給付丙○○1,100萬元及承受被告丙○○以系爭房地向第
      一商業銀行大稻埕分行貸款之債務，對被告丙○○之資力
      並無影響，不得指為民法第244條第1項或第2項之詐害行
      為。且原告並未舉證證明本件有民法第242條第2項所規定
      情事存在。
（三）並聲明：原告之訴駁回。
五、得心證之理由：本件依二造之主張及陳述，本件之爭點厥為
    ：（一）原告依民法第244條第2項請求撤銷被告二人就系爭
    不動產所為買賣之債權行為、物權行為及抵押權設定行為，
    有無理由？（二）原告請求被告就上項撤銷之部分，將不動
    產移轉登記於被告丙○○，並塗銷抵押權之登記，有無理由
    ？
（一）原告依民法第244條第2項請求撤銷被告二人就系爭不動產
      所為買賣之債權行為、物權行為及抵押權設定行為，有無
      理由？
  １、按債務人所為之有償行為，於行為時明知有損害於債權人
      之權利者，以受益人於受益時亦知其情事者為限，債權人
      得聲請法院撤銷之。所謂害及債權謂因債務人之行為，致
      債權不能獲得滿足。所謂受益人亦知其情事係為受益人明
      知債務人之行為足生損害於債權之結果。經查，被告甲○
      ○辯稱其向被告丙○○買受系爭不動產，買賣價金為2,14
      2萬元，付款方式為給付被告丙○○1,100萬元及承受被告
      丙○○以系爭房地向第一商業銀行大稻埕分行貸款之債務
      ，業據被告甲○○提出土地房屋買賣契約書、匯款委託書
      、台灣銀行支票為憑，原告對於被告甲○○所提上揭書證
      形式並不爭執（原告96年1月29日爭點整理狀），堪信為
      真實，則被告甲○○與被丙○○就系爭不動產之移轉行為
      係屬有償行為，應堪認定。
  ２、原告主張被告就系爭不動產所為買賣行為時，正值被告丙
      ○○所經營公司面臨關閉之際，且該標的已經設定高額抵
      押權擔保，就該標的買賣未找銀行申請變更債務人，令人
      費疑，加上金額為現金轉帳，買受人明知賣方急需現金且
      有脫產嫌疑，應有構成民法第244條第2項。被告辯稱：其
      並不知悉被告丙○○與原告之債權債務關係等語。依上開
      說明，原告應舉證被告丙○○於移轉系爭不動產時明知有
      害及原告之債權，而被告甲○○亦明知債務人即被告丙○
      ○之行為足生損害於債權，本件被告甲○○已否認知悉，
      自應由原告負舉證責任，原告僅以主觀之臆測迄未舉證以
      實其說，是原告請求依據民法第244條第2項撤銷被告二人
      之債權行為、物權行為及抵押權設定行為，即屬無據。
  ３、次按民法第244條第1項及第2項所謂「有害及債權」或「
      害於債權人之權利」，係指債務人陷於無資力之狀態而言
      ，最高法院95年度台上字第1741號裁判要旨參照。又按債
      務人出賣其財產非必生減少資力之結果，苟出賣之財產已
      獲得相當之對價，用以清償具有優先受償權之債務，則一
      方面減少其財產，一方面減少其債務，其對於普通債權人
      ，即難謂為詐害行為，最高法院51年台上字第302號裁判
      要旨參照。被告辯稱其買受系爭不動產付款方式為給付被
      告丙○○1,100萬元及承受被告丙○○以系爭房地向第一
      商業銀行大稻埕分行貸款之債務，並繳納貸款利息，亦據
      提出彰化銀行匯款申請書為憑，則被告丙○○出賣系爭不
      動產已獲得相當之對價，原告就被告丙○○出賣系爭不動
      產是否陷於無資力而有害及債權，亦未舉證以實其說，與
      民法第244條第2項之要件仍有未合。
  ４、至原告聲請調查被告丙○○收取款項後之資金流向，欲證
      明是否有涉及虛偽買賣之情事。惟按債務人與第三人通謀
      而為虛偽意思表示，其意思表示無效，債權人得依同法第
      242條規定，代位行使債務人之權利，訴請第三人回復原
      狀，以保全其債權。此與民法第244條所規定債權人之撤
      銷權，係以債務人所為之法律行為有效成立為前提，因有
      害及債權人之權利，債權人得訴請法院撤銷之，以保全其
      債權者，其二者之法律關係截然不同，最高法院88年度台
      上字第2122號裁判要旨參照，而本件原告係行使民法第24
      4條第2項之撤銷權，是原告聲請調查被告丙○○收取款項
      後之資金流向，核無必要，附此敘明。
（二）末按債權人依民法第244條第第1項或第2項之規定聲請法
      院撤銷時，得並聲請命受益人或轉得人回復原狀，民法第
      242條第4項固定有明文，惟查，本件原告依民法第242條
      第2項規定訴請撤銷被告二人移轉系爭不動產及設定抵押
      權之行為為無理由，已如前述，從而，原告請求被告甲○
      ○應將不動產移轉登記於被告丙○○，並塗銷抵押權之登
      記，亦屬無據。
六、綜上所述，原告之主張為無理由，從而原告依民法第244條
    第2項請求1.撤銷被告甲○○與被告丙○○間於96年5月10日
    所為就台北市○○區○○段五小段25地號及4007建號之買賣
    行為、不動產之移轉登記行為及就該不動產所為最高限額抵
    押權1,100萬元之部分。2.甲○○應就第一項撤銷之部分，
    將不動產移轉登記於被告丙○○，並塗銷抵押權之登記。為
    無理由，應予駁回。
七、本件事證已臻明確，二造其餘攻擊防禦方法，經審酌與本件
    判決結果無涉，爰不一一論述。
八、訴訟費用之負擔：民事訴訟法第78條。
中    華    民    國    97    年    4     月    25    日
                  民事第二庭  法  官  吳淑惠
以上正本係照原本作成。
如對本判決上訴，須於判決送達後20日內向本院提出上訴狀
中    華    民    國    97    年    4     月    28    日
                              書記官  蔡凱如


司法院資訊處製作；財團法人民間司法改革基金會備份。
